【裁判字號】    89,自,359
【裁判日期】    901009
【裁判案由】    偽造文書
【裁判全文】
臺灣高雄地方法院刑事判決                          八十九年度自字第三五九號
    自  訴  人  甲○○
    自訴代理人  己○○
    被      告  乙○○
右列被告因偽造文書等案件，經自訴人提起自訴，本院判決如左：
    主  文
乙○○無罪。
    理  由
一、自訴意旨係以：被告乙○○與自訴人甲○○及案外人壬○○，為軍中之同事。民
    國八十八年七月間，乙○○為購買東帝士大丸百貨地下二樓美食廣場之攤位，擬
    向台灣銀行三多分行貸款新台幣（下同）二百七十五萬元。經台灣銀行三多分行
    進行抵押品勘估，僅值二百四十五萬元，乃決定以其中二百四十五萬元為一般房
    屋貸款，另三十萬元為信用貸款之方式，總計二百七十五萬元向銀行辦理貸款事
    宜。經銀行要求乙○○提供二位保證人，乙○○乃要求自訴人為其擔任貸款之保
    證人，並佯稱有關貸款之細節已和銀行談妥，自訴人僅負責擔保其中三十萬元信
    用貸款之部分，自訴人不疑有他，遂於同年七月二十八日，會同被告及另一位保
    證人壬○○一同前往銀行。銀行承辨人員將一份載有借貸金額三十萬元之放款借
    據（消費者貸款專用）交由被告等三人填寫。之後，銀行承辦人員又拿出同樣一
    份空白放款借據（消費者貸款專用），告知係與三十萬元消費借貸相同之資料，
    自訴人不疑有他，復於該借據上簽名蓋章。嗣於八十九年六月間，因被告無力繳
    交本息，經銀行通知自訴人應負保證人之擔保責任，自訴人始知被告竟未經自訴
    人之同意，擅將前開空白之放款借據，亦挪為二百四十五萬元貸款之用。因認被
    告涉犯刑法詐欺及偽造文書之犯行。
二、按犯罪事實應依證據定之，無證據不推定其犯罪事實；又不能證明被告犯罪者，
    應諭知無罪之判決。刑事訴訟法第一百五十四條、第三百零一條第一項分別定有
    明文。又按刑法第三百三十九條詐欺罪之成立，以行為人施用詐術使被詐欺人因
    其詐術而陷於錯誤始足當之；若其所用方法，不能認為詐術，亦不致使人陷於錯
    誤，即不構成該罪，最高法院四十六年台上字第二六○號著有判例可資參照。本
    件訊據被告乙○○固坦承確實向自訴人甲○○表示負責擔保三十萬元信用貸款之
    部分，惟矢口否認有何詐欺之犯行，辦稱：本件貸款案，原先只找壬○○作保，
    後來因為建設公司承辦人員丁○○告訴他，貸款金額增加一成，銀行表示要增加
    一位保證人，他以為增加的保證人就是要擔保一成信用貸款的部分，才會向自訴
    人表示僅負責擔保三十萬元的信用貸款；且於辦理貸款時，伊有告知銀行，自訴
    人僅負責三十萬元之保證債務，但不清楚為何銀行將自訴人亦作為二百四十五萬
    元貸款之保證人云云。是本件首應審酌者，乃被告是否有對自訴人施用詐術之情
    事。經查：
    （一）本件被告向台灣銀行三多分行洽辦房屋貸款所購買之房屋，乃由東雲建設
          有限公司所承建並向台灣銀行三多分行要求整批分戶貸款之「八十五層超
          高大樓」中其中一戶。而有關辦理房屋貸款之經過，係先由建設公司之代
          表丙○○與台灣銀行三多分行代表庚○○先行洽談承購戶貸款之共通條件
          ，亦即原則上決定以房價之七成核貸，但如承購戶要求超貸部分，再由銀
          行就承購戶之差異條件，個別予以考量等情，業據證人庚○○及丙○○分
          別於本院九十年五月八日、八月二十一日訊問時證述綦詳。又被告所購買
          之房屋，如依上開核貸條件，僅能貸得二百四十五萬元，惟因被告要求貸
          款八成（即二百七十五萬元），故銀行乃同意另外之三十萬元，以信用貸
          款之條件辦理貸款，並需由被告以二位保證人負責擔保，乃由銀行之承辦
          人員辛○○將被告之承貸條件通知建設公司之承辦人員丁○○，再由翁淑
          麗轉告知被告，且辛○○及丁○○均未告知被告，其中之一位保證人僅負
          責三十萬元之信用款貸部分之事實，並據證人辛○○及丁○○證述在卷（
          見本院九十年五月八日、八月二十一日訊問筆錄）。參諸台灣銀行核貸本
          件貸款之相關文件，包括「消費者貸款申請書暨約定事項」、「台灣銀行
          三多分行個人小額貸款審核及准駁情形表」及「台灣銀行個人小額貸款押
          品勘估報告表」之記載，銀行於審核本件貸款及勘估擔保品時，均未將保
          證人區分為自訴人僅負責其中三十萬元之保證債務，而係將被告所提供之
          二位保證人（即自訴人及壬○○），均作為本件貸款二百七十五萬元之保
          證人而進行貸款審核及擔保品勘估之程序，此復有台灣銀行三多分行八十
          九年九月六日（八九）銀多營字第三六七六號、九十年一月二十九日（九
          ○）銀多營字第○三八三號函附之上開文件附卷可稽；且同批房屋中以信
          用貸款方式核貸者，亦均由二位保證人就全部貸款負責擔保責任，並未就
          信用貸款之部分另由其中一位保證人單獨負擔保責任等情，亦有銀行所提
          出之其他貸款戶之貸款審核及准駁表十份附卷可參。此外，被告於本院審
          理中亦供承：「我問銀行的承辦人員為何要有二個連帶保證人，他說我的
          銀行房貸無法貸到二百七十五萬元那麼高，所以要分成房屋貸款二百四十
          五萬元及消費貸款三十萬元二筆。」（見本院八十九年十二月二十六日訊
          問筆錄）及「（法官問：銀行通知需連帶保證人時是針對全部的貸款還是
          只有信貸？）全部貸款。」（見本院九十年三月二十七日審判筆錄）。顯
          見被告自始即知悉本件貸款需二位保證人，且並無其中一位保證人僅負責
          三十萬元信用貸款之情事。被告辯稱係誤以為其中一位保證人僅負責三十
          萬元之貸款，始告知自訴人為其擔保三十萬元之信用貸款等情，實不足為
          採。參以自訴人與被告僅為軍中同事，且每月僅領取有限之薪水，斷不可
          能為被告擔保如此高額之貸款。是本件應係銀行要求被告增加一位保證人
          時，被告無法覓得適當之保證人，始向自訴人佯稱僅負責三十萬元之信用
          貸款，以騙取自訴人為其作保。
    （二）又被告固辯稱於銀行辦理對保時，有向銀行承辦人員告知，自訴人部分僅
          負責擔保其中三十萬元之信用貸款。惟查，上開事實已為銀行承辦人員即
          證人辛○○、戊○○所否認（見本院九十年三月六日訊問筆錄）；且銀行
          自始即將被告所提供之二位保證人均作為全部貸款之保證人進行審核條件
          ，已如前述，衡情若被告提出與銀行審核貸款的條件不相符合之要求，銀
          行豈會輕易同意貸款予被告之理。參以被告自承：「貸款申請書暨約定事
          項上面的記載是由伊寫完之後簽名、蓋章再交給銀行，另二份放款借據，
          則是由銀行先在上面寫完記載事項後再交由伊簽名蓋章，該等文件伊均有
          看過」等語（見八十九年十二月二十六日訊問筆錄）。則被告既已充分看
  過相關文件，何以於發現銀行作業有錯誤時，未及時告知銀行承辦人員？
          亦足證明被告根本未告知銀行承辦人員，其曾向自訴人表示僅由自訴人負
          責三十萬元擔保責任之事實。是被告確有向自訴人佯稱僅負責三十萬元之
          信用貸款，以騙取自訴人為其作保等情，應可認定。
二、另按保證人者，乃於主債務人無法清償其債務時，即需保證人負擔清償債務之責
    任，故而若非親朋好友或具其他利害關係者，一般人斷不可能隨便為他人作保。
    且於簽定保證契約時，對於相關文件，無不詳細審閱，謹慎行事，惟恐稍有差錯
    ，將負擔不貲之法律責任。又所謂保證契約乃存在於債權人與保證人之間的契約
    ，縱令被告騙取自訴人為其作保，必也自訴人完成保證契約之簽定，始需負擔保
    證之責任。是本件次應審酌者，為自訴人於簽定保證契約時，是否有因此而陷於
    錯誤之情事。經查：本件自訴人固陳稱：銀行將第一份載有三十萬元之放款借據
    交由其簽名之後，又再拿出另一份空白之借據，伊以為係同一份資料，始又在該
    借據上簽章云云。惟查：前開兩紙貸款借據於交付自訴人簽章時，均已分別填妥
    貸款金額三十萬元及二百四十五萬元等情，業據證人即銀行承辦人員毆文彬於本
    院證述屬實，其證稱：「只有借款起訖日尚未填載，因為必須等到撥款日才能確
    定，除此之外，上面都已記載完畢。」等語（見八十九年八月二十九日訊問筆錄
    ）。是自訴人所為陳述是否屬實，已無非疑。再證人壬○○固證稱：「第二份借
    據上面並沒有金額的記載。」（見八十九年八月二十二日訊問筆錄）。惟壬○○
    亦同為本件貸款之保證人，所為證言難免迴護自訴人，況一般人對於保證契約之
    簽定，無不慎重其事，衡情當不致於空白之借據上任意簽章，且自訴人自承擔任
    職業軍人，自有一定之社會歷練及智識程度，自亦不可能任意於空白之借據上簽
    名。從而自訴人於借據上簽名時，該兩份借據應已填寫金額等情，亦可認定。參
    以銀行係將貸款金額分作兩份借據記載，自訴人顯能清楚辨明三十萬元與二百四
    十五萬元借據之不同，是其顯然知悉另一份借據之金額為二百四十五萬元而仍於
    該借據上簽名，要難認係出於錯誤所致。是本件被告固有隱瞞銀行並未同意自訴
    人僅負責三十萬元信用貸款之擔保責任，而騙取自訴人為其擔任保證人之事實，
    惟自訴人於發現兩紙借據明顯不同後，而仍在借據上簽名，自難認被告之行為，
    致自訴人達於陷於錯誤之程度，揆諸首揭判例之意旨，被告所為即與詐欺罪之構
    成要件有間，要難以詐欺罪相繩。
三、再自訴人自承，借據及申請書上之簽名、蓋章均係伊親自所為（見九十年三月六
    日訊問筆錄），則簽名、蓋章既屬真正，且自訴人係於詳閱內容之後，始在借據
    上簽名，已如前述，自難認被告有何偽造文書之犯行。此外，復查無其他積極之
    證據，足資認定被告涉有詐欺及偽造文書之犯行，自屬不能證明被告犯罪，依法
    應為無罪之諭知。
據上論斷，應依刑事訴訟法第三百四十三條、第三百零一條第一項，判決如主文。
中      華      民      國    九十      年      十      月      九      日
                                  臺灣高雄地方法院刑事第二庭
                                      審判長法  官  黃三友
                                            法  官  卓立婷
                                            法  官  高英賓
右正本證明與原本無異。
如不服本判決，應於送達後十日內向本院提出抗告狀。
                                            書記官  林雯琪
中      華      民      國    九十      年      十      月     十一     日


司法院資訊處製作；財團法人民間司法改革基金會備份。
